【裁判字號】    94,訴,396
【裁判日期】    951208
【裁判案由】    違反商業會計法等
【裁判全文】
臺灣新竹地方法院刑事判決               94年度訴字第396號
公  訴  人  臺灣新竹地方法院檢察署檢察官
被      告  甲○○
選任辯護人  李文傑律師
上列被告因違反商業會計法等案件，經檢察官提起公訴（九十二
年度偵字第二五一九號），本院判決如下：
    主  文
甲○○無罪。
    理  由
一、本件公訴意旨略以：被告甲○○係位於新竹科學工業園區○○路八號六樓「坤儀高科技股份有限公司」（下簡稱坤儀公
    司）之總經理，總理公司決策及執行，其兄即被告乙○○（
    於民國九十四年九月三日死亡，業經本院另為公訴不受理判
    決確定在案）為該公司之副總經理，該公司主要從事紅外線
    攝影機、星光攝影機及組件研發及生產業務，而其技術均為
    乙○○所專精，故於坤儀公司成立之際，乙○○即以新台幣
    （下同）一千二百萬元之技術股入股而成為坤儀公司之股東
    之一。詎被告甲○○竟與乙○○共同基於意圖為乙○○利益
    之犯意聯絡，未經股東會及董事會同意，由被告甲○○利用
    身為總經理之權限以給予乙○○退休金為由，擅自向不知情
    之殷武義先借款八百萬元支付予乙○○後，嗣並於八十八年
    九月二十七日及八十八年十一月五日，指示不知情之會計人
    員，分別匯款八百萬元至殷武義設於中興商業銀行三重分行
    、帳號000000000000號帳戶內，再由殷武義透過林龍設於中
    興銀行三重分行000000000000號帳戶，於八十八年十一月六
    日再開立八百萬元之支票予乙○○。且為掩飾犯行，甲○○
    乃指示不知情之行政經理庚○以股東往來及支付美國NVT公
    司技術移轉金之名義填製於會計帳冊上，損害坤儀公司之財
    產。另被告甲○○因坤儀公司於八十九年間財務困難，為讓
    其友人陳怡如於公司增資時，以優先分配盈餘之特別股及技
    術股投資坤儀公司。明知坤儀公司九十年十二月十四日股東
    會僅決議：公司發行特別股完全合法，並建議委請正風會計
    事務所辦理，並未有發行特別股股數之討論。渠於會後竟指
    示不知情之行政經理庚○及行政人員王憶倫以剪貼影印方式
    ，偽造坤儀公司九十年度九十年十一月二十八日十五時許召
    開九十年度董事會，九十年十二月十八日九時三十分許召開
    之股東臨時會、同日十一時許召開九十年度董事會、同月二
    十八日十七時許召開臨時股東會出席人員之簽名，並製作不
    實會議記錄，足生損害於坤儀公司及上開遭偽造簽名之出席
    人員。因認被告甲○○涉犯刑法第三百四十二條第一項之背
    信罪嫌、商業會計法第七十一條第一款之填製不實會計帳冊
    罪嫌以及刑法第二百十條偽造私文書罪嫌等語。
二、按犯罪事實應依證據認定之，無證據不得認定犯罪事實，又
    不能證明被告犯罪者，應諭知無罪之判決，刑事訴訟法第一
    百五十四條第二項、第三百零一條第一項定有明文。此「認
    定犯罪事實所憑之證據，雖不以直接證據為限，間接證據亦
    包括在內，然而無論直接或間接證據，其為訴訟上之證明，
    須於通常一般之人均不致有所懷疑，而得確信其為真實之程
    度者，始得據為有罪之認定，倘其證明尚未達到此一程度，
    而有合理之懷疑存在、無從為有罪之確信時，自應為無罪之
    判決」，最高法院著有七十六年臺上字第四九八六號判例可
    資參照。
三、本件被告之選任辯護人於本院準備程序中爭執證人戊○○、
    辛○○、己○○、庚○等人於法務部調查局新竹市調查站（
    下簡稱調查站）之陳述之證據能力，及證人殷武義、王憶倫
    、壬○○於調查站陳述之證據能力，本院認依刑事訴訟法第
    一百五十九條第一項之規定，上開證人於調查站之陳述均屬
    於被告以外之人於審判外之言詞陳述，是均不得作為證據，
    合先敘明。
四、被告涉犯刑法第三百四十二條第一項背信罪嫌部分：
（一）檢察官認被告涉有此部分犯行，無非係以下列證據證明被
      告甲○○確有未經坤儀公司股東會及董事會決議，而以坤
      儀公司財產即一千六百萬元支付予乙○○之行為：
  １、被告甲○○於調查站詢問時之自白。
  ２、證人戊○○、辛○○、袁國章於檢察官訊問時之陳述。
  ３、票號：JT0000000號、面額八百萬元、發票人林龍之支票
      影本一紙。
  ４、坤儀公司會計傳票二紙。
（二）惟被告甲○○堅詞否認有何背信犯行，辯稱：我是坤儀公
      司之總經理，當時坤儀公司標到國防部雄二飛彈約一億多
      元的案子正在執行，乙○○是放棄在美國的工作，回來坤
      儀公司負責技術部分，當初公司有承諾乙○○如果他讓技
      術提昇會給予補償，乙○○希望從國防部這個案子獲利中
      提出部分金額補償他，否則他要辭職，我和戊○○、辛○○三人的股份占百分之九十以上，所以三人決定給乙○○
      一千六百萬元，會匯一千六百萬元至殷武義之戶頭內，是
      因為乙○○要這筆錢，且匯款是經過李鴻章、辛○○的同
      意，自己並沒有以坤儀公司的名義向殷武義借款八百萬元
      等語。
（三）按「背信罪之成立，以處理他人事務之人，有圖自己或第
      三人得不法利益，或圖加損害於本人之意思，而故為違背
      其任務之行為為要件」；次按，「刑法第三百四十二條之
      背信罪，除有致生損害於本人財產或其他利益之事實外，
      並以行為人具有圖利自己或第三人或損害本人利益之意思
      為構成要件，此項犯意既屬於構成犯罪事實之一部，自應
      依證據認定，不能僅以客觀上發生損害本人利益之事實，
      遽推定有前項犯意」，此有最高法院二十二年上字第三五
      三七號、二十六年上字第一二四六號判例要旨可資參照。
（四）經查，被告甲○○為坤儀公司之總經理，乙○○為坤儀公
      司之副總經理，提供公司之紅外線影像系統整合技術，坤
      儀公司於八十八年九月二十七日以「殷老闆（殷武義）代
      付副總故電匯償還殷老闆」、十一月五日以「殷老闆代付
      故償還殷老闆」為由，分別匯款八百萬元至殷武義設於中
      興商業銀行三重分行（下稱中興銀行）之000000 000000
      號帳戶內，而殷武義於上開各匯款日之同日，分別再將匯
      入其帳戶內之八百萬元，轉匯至林龍設於上開中興銀行00
      0000000000之號帳戶內，嗣再以林龍為發票人、簽發面額
      八百萬元（票號：JT0000000 號）、發票日為八十八年十
      一月六日之支票一紙予乙○○兌領之事實，除據被告自承
      上開一千六百萬元最後確實由乙○○收取等事實在卷外，
      並據證人即坤儀公司之會計主任庚○於檢察官訊問時證稱
      ：一千六百萬元是給乙○○，乙○○認為坤儀公司不會給
      他錢，所以要求要拿殷武義的票，殷武義跟董事長戊○○
      的關係密切，後來甲○○告訴我該一千六百萬元是給乙○○的退休金等語（見九十一年度他字第九九號《下稱他字
      第九九號卷》第一五六至一五九頁、九十一年度他字第四
      七三號《下稱他字第四七三號卷》第一一○至一一二頁）
      ，復有坤儀公司會計傳票二紙、費用請款單二紙、交通銀
      行及中國國際商業銀行匯款收據各一紙、中興銀行轉帳支
      出傳票一紙、八十八年九月二十七日、十一月五日取款及
      存款憑條各二紙在卷可參。故坤儀公司確實有於八十八年
      九月至十一月六日期間，給付乙○○一千六百萬元之事實
      ，應堪認定。
（五）惟以屬於坤儀公司所有之財產即上述之一千六百萬元給付
      予乙○○，究竟是否如檢察官所指是被告甲○○與乙○○
      二人共同基於不法之意圖，未經坤儀公司股東會或董事會
      之同意而擅自所為？查：
  １、證人即坤儀公司之董事長戊○○於檢察官訊問時稱：乙○○的紅外線技術確實有移轉給坤儀公司，用於雄二飛彈，
      甲○○有告訴我乙○○要求退休金，我跟他說等公司賺錢
      再給（見九十二年度偵字第二五一九號偵查卷《下稱偵字
      第二五一九號卷》第三四二至三四四頁）；於本院審理時
      具結證稱：（坤儀公司給乙○○一千六百萬元之情形是否
      知道？）甲○○跟我說乙○○要一千六百萬元，以當時的
      情形我也同意給他，但是我說可否當公司賺錢再給他，後
      來公司在生產雄二飛彈之緊要關頭，乙○○說不給他錢他
      馬上要走，這樣就生產不出來，（甲○○在何時以何方式
      向你提到要給乙○○一千六百萬元？）在八十七年、八十
      八年正式生產雄二飛彈的時候，乙○○也有跟我說他要退
      休金，我跟他說等公司有錢再給，最早乙○○說要一百萬
      美金，後來降到五十萬美金，以當時之匯率計算就是台幣
      一千六百萬元，（有無正式開董事會或股東會討論乙○○
      要錢的事？）因為大家私下都知道，所以沒有開會，（最
      後股東有無共識決定要給乙○○錢？）要錢的事大家都沒
      有反對也沒有贊成，但實際上給多少，有些人可能不知道
      ，當時非常緊急，乙○○說不給要走人，（何時才知道給
      乙○○一千六百萬元？）甲○○給錢以後才跟我報告他基
      於當時的情形及公司的利益才給錢，甲○○當時是跟殷武
      義借錢，公司不久就還錢給殷武義，（你認為當時坤儀公
      司沒有給乙○○一千六百萬元，結果會如何？）乙○○可
      能會走，坤儀公司就會垮，生產不出東西，因為沒有技術
      ，關係到公司的存亡，當時我和甲○○、辛○○有討論過
      且同意給錢等語（見本院卷第二一一至二一六頁）。
  ２、核與證人即坤儀公司之監察人壬○○於本院審理時具結證
      稱：（對於坤儀公司支付乙○○一千六百萬元之情形了解
      如何？）是在接到雄風飛彈訂單之後的事情，大家都在談
      所以我知道，在我的感覺，可能每個人的想法是乙○○已
      經拿了技術股怎還要錢？會對他有點不滿，大家覺得沒有
      乙○○也拿不到這個案子，沒有乙○○，坤儀公司也沒有
      這個技術，這是二難的事情，若是乙○○一定堅持要這個
      錢，大家也不敢不付，因為不付公司就沒有了，「大家」
      是指股東，包括己○○、辛○○、丙○○、癸○○、子○○、戊○○，乙○○有表達不要公司的票，我認為這是技
      術要脅費，當初大家都是想靠乙○○賺錢，用什麼名義給
      錢，股東並不在乎，總經理的職權是董事會賦予的，我認
      為當初包括庚○及寫傳票的小姐都沒有想太多，都是公司
      已經付了這筆錢所以要寫下來，如果以一千六百萬元來看
      是股東受損，但是如果考量不做雄二飛彈公司損失會很大
      的結果就沒有受損等語（見本院卷第二○七至二一一頁）
      。
  ３、證人即坤儀公司之股東癸○○於本院審理時具結證稱：給
      一千六百萬元之原因是因為乙○○不想做了，想要一筆退
      休金，但是會給都是為了公司的生存，因為那時拿到國防
      部的業務，甲○○雖然沒有問我是否同意以退休金之方式
      給乙○○錢，但是我相信執行者，我會支持他，坤儀公司
      經營成敗在技術層面一定要靠乙○○，因為所有的股東都
      是教育界，如果乙○○不提供他的技術，公司也無法生產
      製造產品等語（見本院卷第一九七至二○一頁）。
  ４、證人即坤儀公司之研發部經理丁○○於本院審理時具結證
      稱：坤儀公司的核心技術有二大類，一為紅外線熱輻射的
      影像系統整合技術，一是杜瓦瓶真空封裝技術，這二個技
      術都是乙○○帶來的，是乙○○的專長，（依己○○所言
      ，產品是你研發的，不是被告乙○○、甲○○研發的？）
      研發是團隊的，但技術的源頭是來自於乙○○，台灣早期
      紅外線影像，各軍事單位請教的對象都是乙○○，他算是
      國內之始祖，如果坤儀公司沒有乙○○是不可能生存的，
      （是否知道當時乙○○曾經向坤儀公司要求技術移轉金？
      ）這是公開的事，我聽到是乙○○要一筆退休金，當時坤
      儀公司正在做三十六套之雄風飛彈，有四百套訂單利潤二
      十億元，但能否順利完成要靠乙○○，坤儀公司以一千六
      百萬元取得熱影像技術是便宜了坤儀公司，（乙○○是向
      董事長要技術移轉費還是退休金？）就是要錢，不管什麼
      名目等語（見本院九十五年十一月八日審理筆錄第三至十
      七頁）。
  ５、由上開證人之證述內容可知，坤儀公司之核心技術即紅外
      線熱輻射的影像系統整合技術及杜瓦瓶真空封裝技術，以
      及之後接到國防部雄風飛彈訂單之技術來源，完全需仰賴
      乙○○，乙○○對坤儀公司而言，可說是影響到公司存否
      、公司成敗之關鍵，而乙○○向坤儀公司要求上開退休金
      當時，坤儀公司正在生產三十六套之雄風飛彈，後續更影
      響四百套雄風飛彈之訂單可否取得，對於長期處於虧損狀
      態（此亦據證人戊○○、壬○○、癸○○證述在卷），寄
      望能因此轉虧為盈之坤儀公司或無技術資源之各股東而言
      ，衡情當然希望乙○○能夠繼續在坤儀公司提供技術支援
      ，否則一旦乙○○離開坤儀公司，則不僅坤儀公司將無法
      完成製造雄風飛彈，各股東所為之鉅額投資，亦必將血本
      無歸。準此，縱被告甲○○在未正式取得股東會或董事會
      之同意給付乙○○一千六百萬元，然此舉明顯係為坤儀公
      司之利益甚明，被告甲○○主觀上並無圖利自己或損害坤
      儀公司利益之意思；再參諸上開各證人所述，乙○○要錢
      一事，大家都知道，股東間亦無人敢表示不給，可見給乙○○錢是各股東所默許，由此亦足認被告甲○○並無違背
      任務之客觀情事。觀諸前揭判例意旨所示，被告甲○○所
      為，並不構成刑法第三百四十二條第一項之背信罪。
  ６、至於告訴人己○○雖然於檢察官訊問時指稱坤儀公司製造
      紅外線熱影像之技術是來自證人丁○○，然此與證人丁○○於本院證述技術來自乙○○等情不符，又告訴人己○○
      、辛○○雖指訴坤儀公司並未決議同意給付乙○○一千六
      百萬元，並否認乙○○有紅外線熱影像之技術，然此均與
      上開證人所為證述不符，證人戊○○甚且證述決定給乙○○錢一事，是經過自己與甲○○、辛○○三人討論同意。
      而告訴人辛○○因為要求被告甲○○買回其投資坤儀公司
      之股份一事，嗣與被告甲○○衍生民事訴訟等情，亦有臺
      灣臺北地方法院九十三年度北重訴字第二號民事判決一件
      附於本院卷可參，故辛○○所為之指訴內容，本院認為不
      無考量個人利益而為不實指訴之嫌，不足採之。
五、被告涉犯刑法第二百十條偽造私文書罪嫌部分：
（一）檢察官認被告涉有此部分犯行，無非係以下列證據證明被
      告甲○○為使陳怡如優先分配特別股，而指示不知情之庚○及王憶倫以剪貼影印方式，偽造坤儀公司九十年十一月
      二十八日十五時九十年度董事會、同日十七時之臨時股東
      會出席人員簽名、九十年十二月十八日九時三十分股東臨
      時會會議紀錄之行為：
  １、證人庚○於檢察官訊問時之陳述。
  ２、上開四份會議記錄及法務部調查局鑑定通知書一件。
（二）惟被告甲○○堅詞否認有何偽造文書犯行，辯稱：沒有指
      示庚○、王憶倫偽造上開會議紀錄，坤儀公司並沒有在上
      開時間召開董事會及股東臨時會，上開四份紀錄並非正式
      之會議紀錄等語。
（三）查，證人庚○經本院二次傳喚，均以人在大陸為由而未到
      庭，依據證人庚○於檢察官訊問時證述內容可知，被告甲○○沒有指示庚○出席人員簽名部分要用剪貼方式為之，
      被告只是要證人製作內容關於陳怡如之會議紀錄，證人庚○即循過去其他公司之作法，指示王憶倫以剪貼方式為之
      ，並稱上開會議紀錄是公司內部文件等語（見偵字第二五
      一九號卷第二七六、二七七頁）；而證人王憶倫於檢察官
      訊問時亦陳述上開四份紀錄均是庚○要伊做的，四份皆是
      偽造，原始之簽名是庚○拿給伊的等語（見偵字第二五一
      九號卷第二七二、二七三頁）。故由上開二位證人之證述
      ，並不足以證明被告甲○○確有檢察官所指之指示證人偽
      造上開紀錄之行為。
（四）次查，坤儀公司確實因積欠陳怡如數千萬元未償，故欲以
      發行特別股予陳怡如之方式以代清償之事實，業據證人戊○○、壬○○於本院審理時證述在卷，既然為清償陳怡如
      之債務而發行特別股一事乃坤儀公司股東間之共識，則被
      告指示證人庚○製作會議紀錄亦是基於公司之決議而行，
      至於證人庚○為完成公司發行特別股事而製作會議紀錄及
      其流程，被告甲○○既不具有會計背景，自然無從知悉庚○將如何辦理，況且發行特別股之目的既然如證人戊○○
      所述是坤儀公司為償還陳怡如債務，則顯然亦與被告個人
      利益無涉，衡情被告只需指示公司會計人員依正常程序辦
      理發行特別股即可，並無偽造上開會議紀錄之必要。
（五）再者，觀之上開四份會議紀錄內容明顯可知其格式與正式
      之會議紀錄相去甚遠，而證人庚○亦證稱只是公司內部文
      件，另庚○亦在其九十三年五月四日所提之補呈證言狀內
      載明上開會議紀錄為「終止作廢草稿中尚未成件之文稿」
      ，故該四份所謂之會議紀錄，充其量僅為草稿性質，客觀
      上是否足以發生表彰一定意思之效果，而得認定為文書，
      不無疑問。
（六）綜上所述，本院認被告此部分之辯解，為可採信，檢察官
      所提出之上開證據，尚不足證明被告甲○○有檢察官所指
      之偽造文書犯行。
六、被告涉犯商業會計法第七十一條第一款之填製不實會計帳冊
    罪嫌部分：
（一）檢察官認被告涉有此部分犯行，無非係以：
  １、證人庚○於檢察官訊問時之陳述。
  ２、坤儀公司會計傳票二紙。
（二）惟被告甲○○堅詞否認有何此犯行，辯稱：自己不懂會計
      ，不知道公司用何名目對所匯出之一千六百萬元製作會計
      帳等語。
（三）查，坤儀公司八十八年九月三十日、編號880972號傳票上
      記載「股東往來＝副總」、金額八百萬元，八十八年十一
      月三十日、編881141號傳票上記載「技術移轉預付費用」
      、金額八百萬元等情，雖有上開會計傳票二紙足證，然上
      開二筆金額乃應乙○○之要求、被告甲○○在為顧及坤儀
      公司利益而不得不之情形下，藉由殷武義給付予乙○○之
      事實已如前述，被告甲○○既無背信犯行，則當無檢察官
      所指為掩飾背信犯行而指示不知情之庚○虛偽填製會計帳
      冊之動機及必要。
（四）而此付款之事實亦於坤儀公司內部之費用請款單摘要中分
      別記明「殷老闆代付副總故電匯償還殷老闆，九月二十七
      日交銀匯出」、「十一月六日殷老闆代付故償還殷老闆，
      十一月五日、十一月九日由ICBC匯出轉帳」等情，有坤儀
      公司費用請款單二紙在卷足參。準此，被告甲○○若果真
      有填製不實會計帳冊之主觀犯意，則對於製作傳票之依據
      即上開費用請款單請款事由必定也需虛偽記載始能前後一
      致，然實際上並非如此，益徵被告主觀上並無虛偽填製會
      計帳冊之犯意。
（五）坤儀公司之紅外線熱影像技術、杜瓦瓶真空封裝技術確實
      需賴乙○○之技術提供，而坤儀公司亦定期派員至美國NV
      T 公司學習技術之事實亦據證人戊○○、壬○○、丁○○
      等人證述在卷，故事實上乙○○確有將相關技術移轉予坤
      儀公司，而乙○○為坤儀公司之技術股股東，準此，則上
      開傳票上記載「股東往來」、「技術移轉預付費用」，與
      就字義上看來，並沒有與事實出入之處，況且，該傳票乃
      證人庚○所製作，業據庚○於檢察官訊問時陳述在卷，而
      庚○於檢察官訊問時並未陳述是受被告甲○○之指示而為
      上開記載，檢察官據庚○之陳述作為認定被告甲○○有此
      部分犯嫌之論據，並不足採。
七、綜上所述，檢察官所提證據，不能證明被告甲○○犯罪成立
    ，而卷內復無其他積極證據足認被告涉有起訴書所指犯行，
    爰依前揭第二點之說明而為被告無罪判決之諭知。
據上論斷，應依刑事訴訟法第三百零一條第一項，判決如主文。
本案經檢察官葉乃瑋到庭執行職務。
中    華    民    國    95    年    12    月    8     日
                  刑事第六庭審判長法  官 遲中慧
                                  法  官 林昌義
                                  法  官 魏瑞紅
以上正本證明與原本無異。
如不服本判決，應於送達後10日內向本院提出上訴狀。
中    華    民    國    95    年    12    月    8     日
                                  書記官 吳月華


司法院資訊處製作；財團法人民間司法改革基金會備份。
